臺灣臺南地方法院民事裁定　　　　　　　98年度簡上字第76號
上　訴　人　黃杰儒
上　訴　人　黃唐舜
前列　二人
訴訟代理人　葉清華律師
被　上訴人　甘英和
上列當事人間請求確認本票債權不存在事件，上訴人對於民國
100年5月11日本院第二審判決提起上訴，本院裁定如下：
    主  文
上訴駁回。
第三審訴訟費用由上訴人負擔。
    理  由
一、本件上訴理由略以：原判決之適用法規顯有錯誤，且所涉及
    之法律見解具有原則上之重要性存在。
（一）就本案消極確認之訴，原判決之適用舉證責任分配之法規
      （法則）顯有偏頗錯誤：
    1.上訴人在原審之上訴（第二審）程序中，對於第一審（簡
      易庭）認事用法之爭點相關事證，提出攻擊防禦方法，先
      後提出一份上訴狀、四份準備書狀、三份言詞辯論狀，強
      力主張：本案係消極確認之訴，在民國96年4月20日當天
      ，上訴人（發票人）並無發票之基礎原因關係存在。因為
      沒有借款、騙款之事實存在。也沒有收到被上訴人之借款
      或騙款。即被上訴人從無交付262萬元之借款或騙款給上
      訴人黃杰儒。就這項爭點，依舉證責任分配法則，應由被
      上訴人提出付款及收款之憑證，就發票原因法律關係之積
      極事證負絕對的舉證責任。而此項爭點之舉證責任分配，
      原判決認定執票人（被上訴人）可不負舉證責任（原判決
      第19.20頁3.(l)(2)）其適用民事訴訟法第277條之法規，
      顯有偏頗錯誤不當。
    2.被上訴人在本案事實審，就發票原因說是償還借款或騙款
      ，當然要負責舉證有借款之合意及付款之事實。依一般借
      款必須有付款及收款之憑據，就是要有借據或收據之存在
      ，因為金額龐大，如何能沒有憑據存在？不能單憑第一審
      被上訴人勾串其女兒甘金月出庭，父女自導自演，戲說不
      實，空口無憑陳述，遽採為判決上訴人敗訴之依據（基礎
      ），第一審判決已有偏頗錯誤，而原審（第二審）仍予附
      和而不予指正，就舉證責任分配之法規判論，即有適用法
      規錯誤及不當存在。
    3.關於上訴人黃唐舜於事經八個月後的96年12月18日晨4:30
      分冬天，黑夜黑天暗地夜，受脅迫而違反自由意志，被迫
      在系爭本票背面簽名按指印，其過程事實都存在，並有報
      案。雖最後檢察官處分不起訴，那是甘金月等被告不構成
      刑事犯罪，但被上訴人所提出之錄音內容足以證明上訴人
      確實違反自由意志，並非心甘情願之簽名按指印，確係受
      脅迫而不得不為，故當日立即報案。上訴人黃唐舜已有舉
      證，但原判決認非屬舉證，反而將過程事實扭曲不是脅迫
      。故意偏頗，袒護被上訴人，顯有違背舉證責任分配之法
      規，轉移是非及爭執焦點。
（二）原判決之認事用法與第一審相同，均是違背民事訴訟法第
      222 條之規定，故意偏頗錯誤之自由心證，都是嚴重違背
      「證據法則」「論理法則」「經驗法則」，自屬有適用法
      統，顯有錯誤：
    1.違背第一項「應斟酌全辯論意旨」之規定：在原審之上訴
      程序，上訴人先後共提出8份狀紙（即上訴狀及準備書狀4
      份、言詞辯論狀份）均裝訂在原審卷，尤其三份辯論意旨
      最重要之爭點即本案消極確認之訴，上訴人黃杰儒主張依
      法被上訴人說其主張有系爭本票發票原因法律關係（借款
      、騙款應償還）之積極存在的事實負舉證責任，並要求提
      出借款交出證件以實其說，而被上訴人提出其自家之存款
      存摺之領款，只能證明其家庭曾有領款記錄，被上訴人父
      女自導自演，戲說不實，空口無憑，根本不能證明其領款
      有全數交付上訴人黃杰儒收取，且雙方有借款之合意，借
      貸成立之事實要件，依法應由被上訴人負責舉證。在全辯
      論意旨內對造無法就此點舉證，以實其說。且亦沒有提出
      書面的辯論狀。但原判決凡對被上訴人不利部分全部不予
      審酌，且故意不為審酌。除了明顯違背舉證責任分配法則
      有如前述以外，原判決之「應斟酌全辯論意旨，卻故意違
      背之情形」。當然屬於違背法令，即有適用法規顯有錯誤
      之情形。
    2.違背第三項「法院依自由心證判斷事實之真偽，不得違肯
      論理及經驗法則」之規定：
      (1)原判決認定第一審判決採信被上訴人之女兒甘金月在第
        一審不實證言作為判決上訴人（原告）敗訴之依據，沒
        有違背證據法則……云云。惟查甘金月做被上訴人之證
        人，即女兒替父親作證係借款有交付，但借款之合意及
        交付，依據民事訴訟法第305條規定亦應提出「文書資
        料」作為證述之依據。沒有依據文書資料（提出借據或
        收據）之證言，自屬空口無憑之證言，顯屬偽證。當然
        不能作為判決之基礎，故原判決之自由心證，明顯與第
        一審判決相同，都是違背證據法則、論理法則及經驗法
        則。
      (2)本案系爭之262萬元金額，被上訴人先主張是騙款（第
        一審卷101頁），其女兒甘金月（第一審之證人）聯名
        出面控告刑事詐欺罪，既然是同列為告訴人（共同告訴
        人），顯然父女已有勾串。依父女情深必然偏頗偽證之
        論理法則及經驗法則，除非被上訴人（父親）能提出借
        據或收據，有此「文書資料」證明確有系爭262萬元之
        交付及借款合意，而甘金月之證言又符合此事實，才能
        採為判決上訴人敗訴之依據。第一審這種偏頗錯誤之判
        決，上訴人一再強力指摘要求審酌，但原判決不予指正
        ，反而無憑無據遽為草率認定第一審判決沒有違背證據
        法則、論理法則、經驗法則之情事（原判決第22頁）。
        殊極違法偏頗錯誤。其本質就違背民事訴訟法第222條
        之規定，顯然違法判決。
（三）原判決亦有判決違背法令之情形：（判決理由不備）
    1.原判決既然應斟酌全辯論意旨，才能公平判斷事實之真偽
      並適用論理及經驗法則。違背這些法規之規定所作之心證
      自有偏頗錯誤。查本案系爭之款項達新台幣262萬元之鉅
      ，民國96年4月20日這天如何會有此項發票原因法律關係
      發生？在本案之消極確認之訴訟，被上訴人有就其債權存
      在之相關積極事實，負責舉證之絕對義務！原判決認定被
      上訴人不負舉證責任，實在錯誤不當，原判決違法又枉法
      。
    2.兩造之攻擊防禦方法，原判決都要公正公平判斷，查原判
      決僅對被上訴人有利部分發揮其自由心證去做有利被上訴
      人之判斷·並記明其得心證之理由。但對上訴人主張及有
      利部分就完全不予審酌論斷，這種判決屬於判決理由不備
      之違背法令（枉法）。
（四）原判決之綜結認定：「…被上訴人抗辯系爭本票係上訴人
      黃杰儒為還款262萬元而同意簽發予被上訴人以確保上訴
      人之債權等語，要屬可信。從而系爭本票之債權既非不存
      在，則上訴人訴請確認系爭本票債權不存在為無理由，不
      應准許…」（判決正本26頁），但從卷證資料及被上訴人
      提出之資料均不足證明系爭262萬元之款項，究竟是借款
      ？騙款？抑或合夥之出資款？又合夥有事實而並無清算，
      發票日（民國96年4月20日）沒有清算，因此系爭262萬元
      款項是什麼款？原審並未公平調查認斷確定，爭執之事實
      不明，原判決如何能有正確之法律適用判斷？因此，原判
      決之自由心證，委實存有偏頗錯誤不當。為此系爭262萬
      元之款項屬性，究係借款？騙款？合夥款？未調查確認。
      故爭執262萬元款項之發票基礎原因事實及法律關係尚有
      不明，依被上訴人之含混模糊主張（第一審主張借款改為
      騙款，第二審改為借款）自應查明確定，並應由被上訴人
      依法提出借據、收據而提不出，原判決亦做枉法的判決，
      模糊之判決，這一點既未查明清楚，本案亦有廢棄原審判
      決，再發回更審調查審認之必要。
（五）總之，本案之爭點事項中，至少有關：
    1.確認系爭本票262萬元債權不存在，這種消極確認之訴，
      執票人（被上訴人）於96年4月20日向發票人要求發票之
      基礎原因關係，若係積極存在之事實（有利自己之積極事
      實）是否應負舉證責任？
    2.執票人（被上訴人）在第一審舉其女兒甘金月出庭作證，
      但沒有提出「文書資料」空言無據之證言（關於借款之交
      付及合意或騙款之交付憑證）第一審判決採為判決上訴人
      敗訴之依據，是否有違背證據法則？論理法則及經驗法則
      ？
    3.系爭262萬元之款項屬性，是借款（如何借？如何交付？
      ）或是騙款（如何騙？如何交款？）或是合夥之投資款（
      如何支付？如何清算？）以上這三項之適用法規是顯有錯
      誤，而相關之法律見解，在本案之訴訟栽判，具有原則上
      之重要性，必須釐清查明清礎。如果事實不明，當然法律
      上之判斷及適用即有困難正確。因此，本案之上訴第三審
      應屬合法正當，即應移送最高法院依法公平栽判，原審實
      在「不得球員兼裁判」不許可本件第三審之上訴。
    4.為了司法正義，為了主權在民的法律觀，敬請特予許可本
      案上訴第三審，將本案全卷移送第三審進行公平審判。
（六）並聲明：
    1.原判決及第一審判決均廢棄。
    2.確認被上訴人所持有上訴人黃杰儒名義，於民國96年4 月
      20日所簽發未載到期日，票據號碼113001號，票面金額新
      台幣262萬元，及民國96年捉月18日由上訴人黃唐舜在票
      據背面簽名、按指印之本票，票據債權（權利）不存在。
    3.第一、二、三審訴訟費用均由被上訴人負擔。
二、按對於民事訴訟法第四百二十七條第二項簡易訴訟程序之第
    二審判決，其上訴利益逾第四百六十六條所定之額數者，當
    事人固得以其適用法規顯有錯誤為理由，逕向最高法院提起
    上訴，但須經原裁判法院許可，且該許可，以訴訟事件所涉
    及之法律見解具有原則上之重要性者為限，觀之民事訴訟法
    第四百三十六條之二第一項、第四百三十六條之三第一項及
    第二項規定自明。所謂適用法規顯有錯誤，係指原判決所適
    用法規顯然不合於法律規定，或與司法院現尚有效及大法官
    會議解釋，或最高法院尚有效之判例顯然違反者而言，並不
    包括漏未斟酌證據及認定事實錯誤之情形在內。因此，法院
    取捨證據及認定事實是否妥適，與原判決是否適用法規顯有
    錯誤無涉（最高法院六十年度台再字第一七０號判例、六十
    三年度台上字第八八０號判例意旨參照）。又所謂「法律見
    解具有原則上之重要性」，係指該訴訟事件所涉及之法律問
    題意義重大，而有加以闡釋之必要者而言（民事訴訟法修正
    說明參照）。故上訴理由書狀記載內容，如係指摘原第二審
    取捨證據、認定事實之職權行使為不當，而未具體說明該判
    決有何適用法規顯有錯誤之情事，尤難謂其上訴涉及之法律
    見解具有原則上之重要性，其上訴自不應許可（最高法院八
    十一年台抗字第一六０號判例意旨參照）。
三、上訴人雖執上情指摘本院判決有違背法令之處，而提起上訴
    。惟查：
（一）關於上訴人指摘本件為消極確認之訴，應由被上訴人證明
      票據原因關係存在，原判決竟認定應由上訴人舉證證明被
      上訴人係以惡意、無對價取得票據，顯有違背舉證責任分
      配之法規乙節。然查，票據為文義證券及無因證券，票據
      上之權利義務，悉依票上所載文義定之，與其基礎之原因
      關係各自獨立。票據上權利之行使，不以其原因關係存在
      為前提，執票人行使票據上權利時，就其基礎之原因關係
      確係有效存在之事實，自不負舉證責任。至於票據債務人
      以自己與執票人間所存抗辯之事由，對抗執票人，依票據
      法第十三條規定之反面解釋，固非法所不許，惟應由票據
      債務人就該抗辯事由存在負舉證之責任。而票據債務人如
      主張執票人係以惡意、無對價或不相當之對價取得票據者
      ，尤應由其就該事由負舉證之責（最高法院99年度台簡上
      字第6號裁判意旨參照）。上訴人身為票據債務人，自應
      就被上訴人以無對價取得票據負舉證之責，上訴人認本院
      違反舉證責任之分配，難認有據。
（二）關於上訴人指摘本院採用證人甘金月之證詞，認有違背證
      據法則、論理法則、經驗法則，係故意偏頗之自由心證乙
      節。惟查本件上訴人所陳之上開上訴理由，僅係就本院判
      決認定事實、取捨證據之當否予以爭執，核與適用法規顯
      有錯誤無涉，其依此提起第三審上訴，自非合法。
（三）至於上訴人指摘本院未認定系爭262萬元之款項屬性，是
      借款或是騙款？或是合夥之投資款，未予詳查一節。惟本
      院已具體認定系爭本票之原因關係，是上訴人黃杰儒為返
      還向被上訴人之借款262萬元而簽發（見本院判決第21-22
      頁），並非無認定。而該事實之認定是否妥適，與原判決
      是否適用法規顯有錯誤無涉，上訴人以此提起第三審上訴
      亦非合法。
（四）再者，上訴人上訴理由並未指出本件所涉法律見解有何原
      則上之重要性者，依前開上訴理由所指，亦不能認為涉及
      法律上見解之重要性問題，而有進一步闡釋之必要，自不
      符合民事訴訟法第436條之3第2項之上訴要件，是本件上
      訴自不應許可。
四、據上論結，本件上訴人之第三審上訴為不應許可，應駁回其
    上訴，爰依民事訴訟法第436條之3第3項、第95條、第78條
    ，裁定如主文。
中    華    民    國   100    年    6     月    15    日
                  民事第三庭  審判長法  官  杭起鶴
                                    法  官  伍逸康
                                    法  官  張麗娟
以上正本證明與原本無異。
如對本裁定抗告，應於裁定送達後10日內向本院提出抗告狀。
中    華    民    國   100    年    6     月    15    日
                                    書記官  楊宗倫